【裁判字號】    94,上易,857
【裁判日期】    950516
【裁判案由】    折屋還地
【裁判全文】
臺灣高等法院民事判決                 94年度上易字第857號
上   訴   人  戊○○
訴訟  代理人  林詮勝律師
複  代  理人  高秀枝律師
被  上  訴人  丙○○
兼法定代理人  己○○
共        同
訴訟  代理人  孔令則律師
上列當事人間請求拆屋還地事件，上訴人對於中華民國94年 9月
 1日臺灣桃園地方法院94年度訴字第96號第一審判決提起上訴，
經本院於95年5月2日言詞辯論終結，判決如下：
    主  文
上訴駁回。
第二審訴訟費用由上訴人負擔。
    事實及理由
一、被上訴人起訴主張：坐落桃園縣中壢市○○段 169地號（重
    測前為桃園縣中壢市○○里段○路○○段 63-11地號）土地
    為被上訴人2人所共有，同段168地號 (重測前為桃園縣中壢
    市○○里段○路○○段 63-28地號）土地為被上訴人丙○○
    及其他共有人所有，被上訴人丙○○所有權之應有部分為16
     0分之65，上訴人未經被上訴人及其他共有人之同意，無權
    占有上開 2筆土地之部分（下稱系爭土地），並在其上興建
    房屋（下稱系爭房屋），經被上訴人催告返還，上訴人迄未
    遷移，被上訴人自得依民法第767條、第821條之規定，訴請
    上訴人拆屋返地等語。
二、上訴人則以：上訴人之先人於臺灣光復前後向被上訴人及邱
    姓地主承租系爭土地及附近田地，並經桃園縣私有耕地租賃
    契約登記在案，被上訴人丙○○第 1任住持葉阿銘並登記為
    出租人。系爭土地因係供農舍及曬穀場使用，故租約未登記
    在內。被上訴人於租約成立後，至民國（下同）67年間，地
    主仍向上訴人收取租金，可證兩造間就系爭土地確有租賃關
    係。又系爭土地之其他共有人亦同意兩造間之租約，即使未
    得全體共有人同意，該租賃契約亦屬有效，被上訴人請求拆
    屋還地並無理由等語置辯。
三、原審對於被上訴人之請求，判決：(一)上訴人應將坐落桃園縣
    中壢市○○段 169地號 (重測前為桃園縣中壢市○○里段○
    路○○段63-11地號)土地上如原判決附圖所示Ａ部分（面積
     172平方公尺）之房屋拆除，並將土地返還被上訴人。(二)上
    訴人應將坐落桃園縣中壢市○○段 168地號（重測前為桃園
    縣中壢市○○里段○路○○段 63-28地號）土地上如原判決
    附圖所示Ｂ部分（面積為0.91平方公尺）之房屋拆除，並將
    土地返還被上訴人及其他共有人全體，並依聲請宣告假執行
    。上訴人不服，提起上訴，求為廢棄原審不利上訴人之判決
    ，並駁回被上訴人於原審之訴及假執行之聲請。被上訴人則
    求為判決駁回上訴。
四、經查，被上訴人主張：其為系爭土地之共有人，上訴人在原
    判決附圖所示Ａ、Ｂ位置、興建面積分別為 172、0.91平方
    公尺之房屋等情，為上訴人所不爭，並有土地登記謄本、複
    丈成果圖可證（見原審卷第18頁、40頁），均堪信為真。
五、上訴人自認對前開桃園縣中壢市○○段 168地號（重測前為
    桃園縣中壢市○○里段○路○○段63之28地號）土地並無租
    賃權，亦同意返還（見本院卷第39、97頁），惟就同段第16
     9地號土地 (重測前63-11地號土地)抗辯：其父執輩前於臺
    灣)光復前後向被上訴人及邱姓地主承租云云。經查：
  (一)上訴人雖提出臺灣省新竹縣中壢鎮芝芭里中鎮芝字第98、10
     2、103、109號私有耕地租約登記申請書影本，惟其中第98
    號申請書記載之出租人為邱煥乾、承租人為鄧阿江；第 102
    號申請書所載之出租人為邱煥澄等三人、承租人為上訴人之
    父鄧阿結；第 103號申請書所載之出租人為葉阿銘、承租人
    為鄧文來；第 109號申請書所載之出租人為丙○○佛主管理
    人葉阿銘、承租人為呂傳寶（見本院卷第18、19、21、23頁
    ），前開耕地租約登記申請書之地號係桃園縣中壢鎮○○里
    段○路下小段59及67地號，與系爭重測前 63-11地號不符。
    況前開租約於42年6月1日因實施耕者有其田政策，業經桃園
    縣政府註銷在案，有桃園縣中壢市公所94年 1月24日中市都
    字第0940003814號函所附之桃園縣私有耕地租賃契約註銷書
    及上訴人所提之桃園縣私有耕地租賃契約註銷書影本可稽（
    見原審卷第 106頁、本院卷第18、19、21、23頁）。
  (二)上訴人又提出收據影本為證（見本院卷第29頁至第32頁），
    主張有租賃關係存在。惟核閱內容，前開收據係邱阿明、邱
    垂芳向鄧阿結、上訴人代收地價稅之收據，而非上訴人向被
    上訴人繳交系爭土地租金之收據。
  (三)至證人甲○○證稱: 「（問：你知否 63-11及59地號這兩筆
    土地有租約）邱阿明每年都有跟我們收租金」；「沒有訂書
    面租約」；「有見過邱垂芳跟邱阿明來收過租金，但是沒有
    親眼見過他們向戊○○收取租金」等語（見本院卷第73、74
    頁）。證人未親眼目擊上訴人繳納租金，自無法證明有租約
    存在。上訴人之父鄧阿結曾承租59、67地號土地，並訂立書
    面契約（見本院卷第19頁）；系爭 63-11地號土地迄未訂立
    書面契約，為兩造所不爭，足見 63-11地號土地並無租賃關
    係存在。證人甲○○雖另證稱：上訴人也在 63-11地號土地
    晒穀，所以上訴人也有承租系爭土地等語（見本院卷第74頁
    ），惟查占有係事實行為，占有之原因多端，無從以上訴人
    在 63-11地號土地晒穀，即推論兩造有租賃關係。證人乙○
    ○雖證稱：其與上訴人均係承租人，證人未曾親見上訴人繳
    納租金等語；證人即上訴人之姪兒丁○○證稱: 上訴人有承
    租系爭土地，證人雖未親見上訴人繳納租金，但證人之父鄧
    阿江有幫上訴人繳納租金云云（見本院卷第76、77頁），並
    提出收據影本為證（見本院卷第78、79頁），惟查證人丁○
    ○提出之收據係代繳地價稅之收據，而非租金收據，自不足
    以證明有租賃關係。證人甲○○、乙○○、丁○○均係利害
    關係人，其以偏頗之證言推測兩造間有租賃關係，均不足採
    。
  (四)另上訴人所辯：系爭房屋於40年間建造完成後，一直至本訴
    訟繫屬前，被上訴人從未表示反對上訴人使用系爭土地，上
    訴人建造系爭房屋時，並以被上訴人丙○○之原有牆壁建築
    云云，縱令屬實，其間原因多端，該消極不行使權利之行為
    ，尚難推論有默示之意思表示。
  (五)前開證據，並不足以證明上訴人與「邱姓地主」或被上訴人
    間就系爭土地有租賃關係存在，「邱姓地主」中之邱垂忠、
    邱垂和、邱顯輝、邱垂芳、邱木等人縱將系爭土地賣與被上
    訴人己○○，上訴人亦無土地法第 107條之優先權；且該條
    之優先權僅具債權優先效力（最高法院40年度台上字第 104
    號、46年度台上字第1860號判例參照），上訴人主張被上訴
    人己○○未通知上訴人行使優先承買權，故不得對抗上訴人
    云云，自不足取。
  (六)綜上，上訴人所辯兩造間有租賃關係，殊非可取。
六、按各共有人對於第三人，得就共有物之全部，為本於所有權
    之請求。但回復共有物之請求，僅得為共有人全體之利益為
    之，民法第 821條定有明文。上訴人未經土地所有權人之同
    意，於系爭土地上興建房屋，屬無權占有，已如前述，從而
    ，被上訴人依民法第767條、第821條之規定，請求上訴人應
    將坐落系爭土地如原判決附圖A、B所示位置、面積分別為17
     2、0.91平方公尺之房屋拆除，並將土地返還被上訴人及共
    有人全體，為有理由，應予准許。原審判命上訴人拆屋還地
    ，並依聲請宣告假執行，於法並無不合。上訴意旨指摘原判
    決不當，求予廢棄改判，為無理由，應予駁回。
七、本件事證已臻明確，兩造其餘攻擊、防禦方法及未經援用之
    證據，經本院審酌後認對判決結果不生影響，爰不一一論列
    ，附此敘明。
八、據上論結，本件上訴為無理由，依民事訴訟法第449條第1項
    、第78條，判決如主文。
中    華    民    國    95    年    5    月    16    日
                      民事第十一庭審判長法  官  鄭雅萍
                                        法  官  薛中興
                                        法  官  林恩山
正本係照原本作成。
不得上訴。
中    華    民    國    95    年    5     月    18    日
                                        書記官  周淑靜


司法院資訊處製作；財團法人民間司法改革基金會備份。
